ACORDAO-COMPLETO-2542864

ACÓRDÃO 7032/2022 ATA 35/2022 - PRIMEIRA CÂMARA

VISTOS, relatados e discutidos estes autos de reversão de pensão militar concedida pelo Ministério da Defesa - Comando do Exército.
ACORDAM os ministros do Tribunal de Contas da União, reunidos em sessão da 1ª Câmara, ante as razões expostas pelo relator, em:
9.1. considerar tacitamente registrado, em 1º/5/2022, o ato de pensão militar instituída por José de Barros Bacelar (48003/2016, peça 3) ;
9.2. encaminhar os autos à Secretaria de Fiscalização de Integridade de Atos e Pagamentos de Pessoal e de Benefícios Sociais para a adoção dos procedimentos de revisão de ofício e posterior encaminhamento à Secretaria das Sessões para sorteio de novo relator, em conformidade com a questão de ordem aprovada pelo Plenário em 16/8/2006;
9.3. encerrar e arquivar os presentes autos.

Atos de pensão militar.

Primeira Câmara

3. Interessados: Kátia Maria Calazans Bacelar de Moura (XXX.089.894-XX); Maria de Fátima Calazans Bacelar de Sotero Caio (XXX.069.884-XX); Rosa Cristina Calazans Bacelar Tavares (XXX.532.554-XX); Tânia Maria Calazans Bacelar Campelo (XXX.121.304-XX).

13.1. Ministros presentes: Walton Alencar Rodrigues (Presidente) e Benjamin Zymler.
13.2. Ministro-Substituto convocado: Weder de Oliveira (Relator).
13.3. Ministro-Substituto presente: Augusto Sherman Cavalcanti.

WEDER DE OLIVEIRA

Em exame, ato de reversão de pensão militar instituída por José de Barros Bacelar, emitido pelo Ministério da Defesa - Comando do Exército.
Reproduzo, com ajustes de forma, o relatório do auditor da Secretaria de Fiscalização de Integridade de Atos e Pagamentos de Pessoal e de Benefícios Sociais (Sefip) (peça 5) , que contou com a anuência do diretor da unidade especializada (peça 6) , bem como com a manifestação de concordância do MP/TCU, representado pelo procurador Sergio Ricardo Costa Caribé (peça 8) :
" (...) EXAME TÉCNICO
Procedimentos aplicados
3.	Os procedimentos para exame, apreciação e registro de atos de pessoal encontram-se estabelecidos na Instrução Normativa TCU 78/2018 e na Resolução TCU 206/2007. Essas normas dispõem que os atos de pessoal disponibilizados por meio do e-Pessoal devem ser submetidos previamente a críticas automatizadas, com base em parâmetros predefinidos.
4.	As críticas das informações cadastradas na etapa de coleta do ato foram elaboradas e validadas levando-se em conta as peculiaridades de cada ato. Os itens verificados nessa etapa são inerentes a dados cadastrais, fundamentos legais, mapa de tempo, ficha financeira, assim como eventuais ocorrências de acumulação. Trata-se de verificações abrangentes, minuciosas e precisas e sem a necessidade de ação humana e, portanto, menos suscetível a falhas. As críticas aplicadas estão discriminadas no sistema, no Menu e-Pessoal, opção "Crítica", que podem ser acessadas mediante concessão de perfil específico a servidores do TCU responsáveis pela análise.
5.	Além das críticas automatizadas, há verificação humana adicional no caso de haver alertas do sistema ou informações não formatadas, como esclarecimentos do gestor ou do controle interno.  
6.	As críticas também consideram os registros do Sistema Integrado de Administração de Recursos Humanos (Siape) . O Siape disponibiliza informações atualizadas sobre as parcelas que integram os proventos, diferentemente, portanto, do e-Pessoal, que informa as parcelas no momento do registro do ato. 
7.	Essa confrontação com o Siape fornece uma visão atual e verdadeira da situação, o que permite descaracterizar irregularidades e inconsistências que, embora constantes do e-Pessoal, já foram corrigidas.
8.	As verificações detectadas no ato encontram-se discriminadas na aba de pendências do ato no sistema e-Pessoal, bem como no espelho do ato contemplado por esta instrução.
Exame das Constatações
9.	Ato: 48003/2016 - Reversão - Interessado (a) : JOSE DE BARROS BACELAR - CPF: XXX.836.774-XX
9.1.	Beneficiários: ROSA CRISTINA CALAZANS BACELAR TAVARES - CPF: XXX.532.554-XX - Filho (a) ; MARIA DE FATIMA CALAZANS BACELAR DE SOTERO CAIO - CPF: XXX.069.884-XX - Filho (a) ; KATIA MARIA CALAZANS BACELAR DE MOURA - CPF: XXX.089.894-XX - Filho (a) e TANIA MARIA CALAZANS BACELAR CAMPELO - CPF: XXX.121.304-XX - Filho (a) 
9.2.	Parecer do Controle Interno: considerar o ato Legal.
9.3.	Constatação e análise: 
9.3.1.	Posto/Graduação na ativa diferente do da reforma.
a.	Justificativa do Gestor de Pessoal: concedido ao Instituidor o amparo do Art 1º da Lei 1.156/50, e Art 59 da Lei nº 4.902/65
b.	Análise do Controle Interno: Justificativa do gestor esclarece pendência
c.	Análise da Equipe Técnica: Ilegal
Verificou-se que a reforma do militar está amparada no Art. 1º da Lei 1.156/50, e Art. 59 da Lei nº 4.902/65, não ocorrendo inconsistência no posto e graduação que serve de referência para o pagamento da pensão militar em estudo.
No que se refere a acumulação de cargos/proventos públicos, a Sra. KATIA MARIA CALAZANS BACELAR DE MOURA, acumula ainda uma aposentadoria e uma pensão civil ambas pagas pelo INSS, situação em desacordo com art. 29 da lei 3765/60 que permite apenas 02 vínculos. A Sra. ROSA CRISTINA CALAZANS BACELAR TAVARES, acumula uma pensão pelo Ministério da Saúde e uma pensão civil paga pelo INSS, situação em desacordo com art. 29 da lei 3765/60 que permite apenas 02 vínculos. A Sra. TANIA MARIA CALAZANS BACELAR CAMPELO acumula uma aposentadoria do INSS, situação amparada pelo art. 29 da lei 3765/60.
9.4.	O quadro resumo de ocorrências e, quando for o caso, o detalhamento da norma legal e da jurisprudência para a inconsistência acima elencada encontra-se no anexo II dessa instrução. 
9.5.	Encaminhamento do ato: 
9.5.1.	Considerar ILEGAL e recusar registro do ato de Pensão militar de JOSE DE BARROS BACELAR do quadro de pessoal do órgão/entidade COMANDO DO EXÉRCITO, com base nos arts. 71, inciso III, da Constituição Federal, 1º, inciso V, e 39, inciso II, da Lei 8.443/1992 e 260, § 1º, do Regimento Interno. 
9.5.2.	Com fulcro no art. 262, caput, do Regimento Interno deste Tribunal, determinar ao órgão/entidade COMANDO DO EXÉRCITO que: 
a.	emita novo ato, livre da irregularidade ora apontada, em substituição ao ato de Pensão militar de JOSE DE BARROS BACELAR, submetendo-o à nova apreciação por este Tribunal, na forma do artigo 260, caput, também do Regimento.
b.	dispense a devolução dos valores indevidamente recebidos de boa-fé até a data da ciência do órgão/entidade COMANDO DO EXÉRCITO, do acórdão que vier a ser proferido, com base no Enunciado 106 da Súmula da Jurisprudência do TCU.
c.	apresente ao beneficiário o direito a opção entre os cargos/proventos acumulados ilegalmente com a pensão militar/reforma para tal situação se enquadre no que prescreve o art. 29 de Lei nº 3765/60.
d.	dê ciência, no prazo de quinze dias, contados da notificação, do inteiro teor desta deliberação (a) o interessado (a) , alertando-o (a) de que o efeito suspensivo proveniente da interposição de eventuais recursos junto ao TCU não o (a) exime da devolução dos valores percebidos indevidamente, caso o recurso não seja provido.
e.	informe o teor do acórdão que vier a ser prolatado, encaminhando ao TCU, no prazo de trinta dias, comprovante da data de ciência pelo (a) interessado (a) , nos termos do art. 4º, § 3º, da Resolução TCU 170/2004.
CONCLUSÃO
10.	A abrangência e a profundidade das verificações levadas a efeito fundamentam convicção de que o ato 48003/2016 pode ser apreciado pela ilegalidade, em razão das irregularidades apontadas no item Exame das Constatações desta instrução, que representam afronta à legislação e à jurisprudência de referência
PROPOSTA DE ENCAMINHAMENTO
11.	Ante o exposto, com fundamento no art. 71, inciso III, da Constituição Federal, no art. 1º, inciso V, e art. 39, incisos I e II, da Lei 8.443/1992, no art. 260 do Regimento Interno do Tribunal de Contas da União, propõe-se: 
11.1.	Considerar ILEGAL e recusar registro do ato de Pensão militar de JOSE DE BARROS BACELAR do quadro de pessoal do órgão/entidade COMANDO DO EXÉRCITO, com base nos arts. 71, inciso III, da Constituição Federal, 1º, inciso V, e 39, inciso II, da Lei 8.443/1992 e 260, § 1º, do Regimento Interno.
11.2.	Com fulcro no art. 262, caput, do Regimento Interno deste Tribunal, determinar ao órgão/entidade COMANDO DO EXÉRCITO que: 
11.2.1.	informe o teor do acórdão que vier a ser prolatado, encaminhando ao TCU, no prazo de trinta dias, comprovante da data de ciência pelo (a) interessado (a) , nos termos do art. 4º, § 3º, da Resolução TCU 170/2004.
11.2.2.	emita novo ato, livre da irregularidade ora apontada, em substituição ao ato de Pensão militar de JOSE DE BARROS BACELAR, submetendo-o à nova apreciação por este Tribunal, na forma do artigo 260, caput, também do Regimento.
11.2.3.	apresente ao beneficiário o direito a opção entre os cargos/proventos acumulados ilegalmente com a pensão militar/reforma para tal situação se enquadre no que prescreve o art. 29 de Lei nº 3765/60.
11.2.4.	dispense a devolução dos valores indevidamente recebidos de boa-fé até a data da ciência do órgão/entidade COMANDO DO EXÉRCITO, do acórdão que vier a ser proferido, com base no Enunciado 106 da Súmula da Jurisprudência do TCU.
11.2.5.	dê ciência, no prazo de quinze dias, contados da notificação, do inteiro teor desta deliberação (a) o interessado (a) , alertando-o (a) de que o efeito suspensivo proveniente da interposição de eventuais recursos junto ao TCU não o (a) exime da devolução dos valores percebidos indevidamente, caso o recurso não seja provido."
É o relatório.

não há.

Procurador Sergio Ricardo Costa Caribé.

ATO DE REVERSÃO DE PENSÃO MILITAR. ACUMULAÇÃO INDEVIDA DA PENSÃO COM OUTRAS FONTES DE RENDA, QUANDO DA EMISSÃO DO ATO. ATO ENVIADO A ESTA CORTE HÁ MAIS DE 5 ANOS. APLICAÇÃO DO RE 636.553. REGISTRO TÁCITO DO ATO. REVISÃO DE OFÍCIO. ACÓRDÃO 122/2021-TCU-PLENÁRIO. CIÊNCIA.

PENSÃO MILITAR (PMIL)

Secretaria de Fiscalização de Integridade de Atos e Pagamentos de Pessoal e de Benefícios Sociais (Sefip).

Em exame, ato de reversão de pensão militar instituída, em 13/1/2000, por José de Barros Bacelar, emitido pelo Ministério da Defesa - Comando do Exército, em 17/6/2016.
2.	A Secretaria de Fiscalização de Integridade de Atos e Pagamentos de Pessoal e de Benefícios Sociais (Sefip) propõe a ilegalidade do ato. O Ministério Público junto a este Tribunal (MP/TCU) , representado pelo procurador Sergio Ricardo Costa Caribé, acompanha a proposta.
3.	A Sefip identificou acumulação ilegal de benefícios em relação a duas pensionistas:
" (...) No que se refere a acumulação de cargos/proventos públicos, a Sra. KATIA MARIA CALAZANS BACELAR DE MOURA, acumula ainda uma aposentadoria e uma pensão civil ambas pagas pelo INSS, situação em desacordo com art. 29 da lei 3765/60 que permite apenas 02 vínculos. A Sra. ROSA CRISTINA CALAZANS BACELAR TAVARES, acumula uma pensão pelo Ministério da Saúde e uma pensão civil paga pelo INSS, situação em desacordo com art. 29 da lei 3765/60 que permite apenas 02 vínculos." (peça 5, p. 2) 
4.	Em consulta aos sistemas disponíveis desta Corte, minha assessoria identificou as seguintes fontes de renda das seguintes pensionistas:
	Nome
	Origem Renda
	Data início pagamento
	Data fim pagamento

	Kátia Maria Calazans Bacelar de Moura
	Companhia Hidrelétrica do São Francisco - servidor
	15/12/1977
	1º/2/2010

		Aposentadoria Industriário - INSS
	15/2/2007
	-

		Pensão Por Morte Previdenciária - INSS
	14/9/1975
	-

	Rosa Cristina Calazans Bacelar Tavares
	Pensão Ministério da Saúde
	15/7/2016
	-

		Pensão Por Morte Previdenciária - INSS
	15/7/2016
	-

		AGENTE COMUNITÁRIO DE SAÚDE - servidor aposentado Secretaria Estado Saúde Pernambuco
	13/5/1986
	1º/10/2016

5.	O quadro acima evidencia que, quando da emissão do ato em exame, a pensionista Kátia Maria Calazans Bacelar de Moura incorria em acumulação ilegal. O que não ocorre com a pensionista Rosa Cristina Calazans Bacelar Tavares, uma vez que só veio a acumular ilegalmente aproximadamente 1 (um) mês após a emissão do ato.
6.	Não obstante a ilegalidade apontada, o ato deve ser registrado tacitamente, pois foi recebido nesta Corte de Contas em 2/5/2017, há mais de 5 (cinco) anos, abrindo-se, no entanto, a possibilidade de revisão de ofício, conforme Acórdão 122/2021-TCU-Plenário:
" (...) CONSOANTE ENTENDIMENTO DO STF NOS EMBARGOS DE DECLARAÇÃO NO RECURSO EXTRAORDINÁRIO 636.553/RS, EM 4/12/2020. POSSIBILIDADE DE REVISÃO DE OFÍCIO, COM FULCRO NO ART. 54 DA LEI 9.874/1999, C/C O ART. 260, § 2º, DO RI/TCU. DETERMINAÇÃO INSTAURAÇÃO DE PROCEDIMENTO DE REVISÃO DE OFÍCIO. OUTRAS DETERMINÇÔES À SEFIP. 1. Passados cinco anos, contados de forma ininterrupta, a partir da entrada do ato de admissão e de concessão de aposentadoria, reforma e pensão (CF, 71, III) no TCU, o ato restará automaticamente estabilizado e considerado registrado tacitamente  (RE 636.553/RS, Pleno, rel. E. Ministro Gilmar Mendes) . 2. Estabilizado o ato, abre-se, a partir daí, a possibilidade de sua revisão, nos termos do art. 54 da Lei 9.874/1999 (ED no RE 636.553/RS, Pleno, rel. E. Ministro Gilmar Mendes) ."
	Diante do exposto, voto pela aprovação do acórdão que ora submeto à apreciação deste Colegiado.
TCU, Sala das Sessões, em 4 de outubro de 2022.
Weder de Oliveira 
Relator